臺灣板橋地方法院民事判決　　　　　　　94年度訴字第1579號
原　　　告　彰化商業銀行股份有限公司
法定代理人　乙○○
訴訟代理人　林春鏞律師
被　　　告　丙○○
　　　　　　甲○○
　　　　　　丁○○
上列當事人間請求撤銷贈與等事件，經本院於民國94年11月16日
言詞辯論終結，判決如下：
    主  文
被告丙○○、甲○○間就如附表一、二所示之不動產所為贈與契
約之債權行為應予撤銷。
被告丁○○應將如附表一、二所示不動產移轉登記為被告甲○○
所有。
被告甲○○於如附表一、二所示不動產移轉登記回復所有後，應
將如附表一、二所示不動產移轉登記為被告丙○○所有。
訴訟費用由被告負擔。
    事  實
甲、原告方面：
一、聲明：
  (一)被告丙○○、甲○○就如附表一、二所示不動產所有權全部
    所為之贈與行為應予撤銷。
  (二)被告丁○○應將如附表一、二所示不動產所有權移轉登記為
    被告甲○○所有。
  (三)被告甲○○在如附表一、二所示不動產所有權移轉登記回復
    所有後，應即將其所有權移轉登記為被告丙○○所有。
二、陳述：
  (一)緣訴外人鎰輝來實業有限公司（以下稱鎰輝來公司）於民國
    91年7 月23日邀同被告丙○○為連帶保證人，簽立最高限額
    保證書及授信約定書交予原告收執。約定保證訴外人鎰輝來
    公司對原告現在所負（含過去所負，現在尚未清償）及將來
    所負之借款、票據、墊款、透支、保證、損害賠償及其他債
    務，以本金新台幣（下同）20,000,000元為限額暨其利息、
    遲延利息、違約金、損害賠償及其他從屬於主債務之負擔，
    願與主債務人鎰輝來公司負連帶清償之責任。嗣鎰輝來公司
    於93年9 月30日向原告借款6,000,000 元，該項借款已於93
    年10月30日視為到期，迄未清償本息及違約金。又訴外人鎰
    輝來公司復依據92年6 月12日與原告簽訂之「進口物資融資
    契約」，於93年5 月3 日開具「開發信用狀申請書」委託原
    告開發150 天遠期信用狀金額美金86,400.00 元向國外採購
    物資，其中美金8640元由訴外人鎰輝來公司自備結匯款，其
    餘美金77,760.00 元則由原告向國外銀行代為墊款，該項墊
    款於93年10月3 日到期後，經催收尚有本金美金11,181.04
    元及自93年12月2 日之利息、違約金迄未清償。上開有關訴
    外人鎰輝來公司向原告申貸借款、由原告代墊進口融資款項
    以及被告丙○○為連帶保證人，應與訴外人鎰輝來公司連帶
    負責等事實，已經本院94年度重訴字第73號判決確定在案，
    是被告丙○○應就訴外人鎰輝來公司對原告所負之上開債務
    負連帶清償責任，應無疑義。
  (二)詎料被告丙○○竟為逃避保證債務，而將其所有如附表一、
    二所示之不動產以夫妻贈與方式，贈與予被告甲○○，並於
    93年10月5 日以臺北縣三重地政事務所93重登字第299530號
    完成移轉所有權登記。因被告丙○○將如附表一、二所示之
    不動產無償贈與被告甲○○時，其名下所有之財產僅有上開
    不動產及250,000 元之投資金額而已，是被告丙○○、甲○○間之上開贈與行為顯然已對原告之債權構成侵害，原告自
    得依民法第244 條第1 項規定請求撤銷。
  (三)又被告丙○○與被告甲○○間之贈與行為經撤銷後，依民法
    第179 條不當得利之規定，被告甲○○本應即將如附表一、
    二所示不動產所有權移轉登記為被告丙○○所有，但因被告
    甲○○於取得如附表一、二所示之不動產所有權後，隨即於
    93年10月6 日又與被告丁○○就如附表一、二所示不動產訂
    立信託契約，並於93年10月18日完成所有權移轉信託登記，
    以致唯有先行終止被告甲○○與被告丁○○間之信託契約，
    使被告丁○○將如附表一、二所示不動產移轉登記為被告甲○○所有後，被告甲○○始得再移轉登記為被告丙○○所有
    。惟依被告甲○○與被告丁○○間信託契約第5 條約定，系
    爭信託契約之終止，須經監察人即被告丙○○及委託人即被
    告甲○○之同意，核其目的無非係為逃避原告之執行。因此
    ，非但被告甲○○及被告丙○○不會主動終止系爭信託契約
    ，被告丙○○亦不會主動代位行使被告甲○○之上開終止權
    ，是故原告為保全債權，即有以自己名義代位行使渠等上開
    權利之必要。為此，原告乃依法代位行使被告丙○○對系爭
    信託契約之終止權及代位被告丙○○代位行使被告甲○○對
    系爭信託契約之終止權，並以本件起訴狀繕本之送達為代位
    行使權利之意思表示。
  (四)次者，系爭信託契約終止後，被告丙○○為確保對被告甲○○請求移轉所有權登記之不當得利債權，自得以自己名義，
    代位被告甲○○請求被告丁○○將如附表一、二所示之不動
    產移轉登記為被告甲○○所有，而原告為確保對被告丙○○
    之債權，自應亦得代位丙○○行使其上開代位權之權利及對
    被告甲○○之不當得利返還請求權，俾使如附表一、二所示
    之不動產所有權因移轉登記回復為被告甲○○所有後，再因
    移轉登記回復為被告丙○○所有。
  (五)綜上，爰依民法第244 條第1 項詐害債權、第242 條前段代
    位權、第179 條不當得利及系爭信託契約第5 條終止權之規
    定，提起本件訴訟，請求判決如聲明所示。
三、證據：提出保證書、授信約定書、本票、進口物資融資契約
    書、開發信用狀申請書、本院94年度重訴字第73號民事判決
    及確定證明書、臺北縣三重地政事務所異動索引、財政部臺
    北市國稅局財產歸屬資料清單、假處分聲請狀、信託契約書
    、本院94年度裁全字第3414號民事假處分裁定各1 份（以上
    均影本）等為證。
乙、被告方面：
    被告丙○○、甲○○、丁○○均未於言詞辯論期日到場，亦
    皆未提出書狀作任何聲明或陳述。
    理      由
甲、程序方面：
一、本件被告經合法通知，均未於言詞辯論期日到場，經原告依
    民事訴訟法第385 條第1 項前段規定，聲請一造辯論判決，
    經核無同法第386 條所列各款情形，爰准依原告之聲請，由
    其一造辯論而為判決。
二、又原告於訴狀送達後，將訴之聲明第1 項由「被告丙○○、
    甲○○就如附表一、二所示不動產所有權全部，所為贈與行
    為及依贈與行為所為所有權移轉行為應予撤銷。」，變更為
    「被告丙○○、甲○○就如附表一、二所示不動產所有權全
    部所為之贈與行為應予撤銷。」，係屬不變更訴訟標的而減
    縮應受判決事項之聲明，且其請求之基礎事實同一，並不甚
    礙被告之防禦及訴訟之終結，依民事訴訟法第255 條第1 項
    第2 、3 、7 款之規定，自應准許，以上均合先敘明。
乙、實體方面：
一、本件原告主張之事實，業據其提出與所述相符之保證書、授
    信約定書、本票、進口物資融資契約書、開發信用狀申請書
    、本院94年度重訴字第73號民事判決及確定證明書、臺北縣
    三重地政事務所異動索引、財政部臺北市國稅局財產歸屬資
    料清單、假處分聲請狀、信託契約書、本院94年度裁全字第
    3414號民事假處分裁定各1 份（以上均影本）等在卷為證；
    被告丙○○、甲○○、丁○○經於相當時期受合法通知，而
    未於言詞辯論期日到場爭執，復未提出任何書狀以資抗辯，
    依民事訴訟法第280 條第3 項準用第1 項規定，應視同自認
    ，自堪信原告之主張為真實。
二、按債務人所為之無償行為，有害及債權者，債權人得聲請法
    院撤銷之，民法第244 條第1 項定有明文。查被告丙○○係
    於93年10月5 日以夫妻贈與為原因將如附表一、二所示之不
    動產為所有權轉讓登記予被告甲○○，而訴外人鎰輝來公司
    邀同被告丙○○為連帶保證人，向原告申貸借款及由原告代
    墊進口融資款項，於94年3 月24日（即本院94年度重訴字第
    73號言詞辯論終結時）尚積欠本金6,000,000 萬元及本金美
    金11,181.04 元，被告丙○○應連帶負責之事實，已如上述
    。又被告丙○○於贈與如附表一、二所示之不動產與被告甲○○時，除上開不動產外，僅尚餘投資金額250, 000元之財
    產，亦據原告提出財政部臺北市國稅局所發給有關被告丙○○之「財產歸屬資料清單」為憑，是被告丙○○將如附表一
    、二所示之不動產無償贈與被告甲○○後，其所有之總財產
    顯已不足清償其債務，則被告丙○○、甲○○二人間之無償
    行為以當時被告丙○○所有之財產及負債整體觀之，顯然損
    及被告丙○○對原告之清償能力，確有害於原告之債權。從
    而，原告以被告丙○○、甲○○間所為之贈與行為，有害於
    債權人即原告之權利，依上開法條規定，聲請本院撤銷被告
    間就如附表一、二所示不動產所為贈與契約之債權行為，即
    為有理由，應予准許，爰判決如主文第1 項所示。
三、次按債務人怠於行使其權利時，債權人因保全債權，得以自
    己之名義，行使其權利。但專屬於債務人本身者，不在此限
    ，民法第242 條亦有明文。又民法第242 條，關於債權人之
    代位權之規定，原為債務人怠於行使其權利，致危害債權人
    之債權安全，有使債權人得以自己之名義行使債務人之權利
    ，以資救濟之必要而設。故債權人對於債務人之權利得代位
    行使者，其範圍甚廣，就同法第242 條但書規定旨趣推之，
    凡非專屬於債務人本身之財產上權利均得為之，並不以保存
    行為為限，凡以權利之保存或實行為目的之一切審判上或審
    判外之行為，諸如假扣押、假處分、聲請強制執行、實行擔
    保權、催告、提起訴訟等，債權人皆得代位行使。故對於債
    務人負有債務之第三人之財產上權利，債務人得代位行使時
    ，因非專屬於債務人本身之財產上權利之一種，如債務人怠
    於行使此項權利，致危害債權人之債權安全，自亦難謂為不
    在債權人得代位行使之列（最高法院43年台上字第243 號、
    69年台抗字第240 號判例意旨參照）。再債務人怠於行使其
    權利時，債權人因保全債權，得以自己名義行使其權利，為
    民法第242 條所明定。登記請求權性質上得類推適用債權人
    代位權之規定，故甲代位乙行使乙對丙之不動產移轉登記請
    求權，如該不動產係由丁讓與丙，亦尚未為移轉登記時，則
    甲亦自得代位丙行使對丁之移轉登記請求權，亦有最高法院
    46年台上字第422 號判例意旨可資為憑。查被告丙○○與被
    告甲○○間贈與契約之債權行為既經撤銷，依民法第179 條
    不當得利法律關係之規定，被告丙○○即得請求被告甲○○
    將如附表一、二所示之不動產移轉登記為被告丙○○所有。
    然被告丙○○竟怠於行使上開權利，揆諸前揭說明，原告為
    保全對被告丙○○之上開債權，自有代位其行使之必要。又
    因如附表一、二所示之不動產業經被告甲○○以信託原因移
    轉登記為被告丁○○所有，且信託利益全部由委託人享有者
    ，委託人或其繼承人得隨時終止信託，信託法第63條第1項
    復有明文，是被告丙○○為保全對被告甲○○之債權，亦有
    代位被告甲○○終止與被告丁○○間系爭信託契約之必要，
    而原告基於對被告丙○○之權利，參諸上揭說明，並得代位
    被告丙○○行使上開代位權。再者，另依被告甲○○與被告
    丁○○間信託契約第5 條第3 項約定，系爭信託契約之終止
    ，尚須並經監察人（即被告丙○○）之同意方可，是依上說
    明，原告亦得代位被告丙○○表示同意。末者，被告甲○○
    與被告丁○○間之信託契約既經終止，被告丁○○即負有將
    如附表一、二所示之不動產移轉登記為被告甲○○所有之義
    務，惟被告甲○○亦怠於行使上開權利，則原告為保全對被
    告丙○○之債權，自亦有代位被告丙○○行使其得代位被告
    甲○○請求被告丁○○移轉登記之權利。綜上所述，原告主
    張依據民法第179 條、第242 條、信託法第63條第1 項及系
    爭信託契約第5 條第3 項約定之法律關係，請求判決被告丁○○應將如附表一、二所示之不動產移轉登記為被告甲○○
    所有以及被告甲○○應再將上開不動產移轉登記為被告丙○○所有，亦均屬於法有據，而應准許，爰併判決如主文第2
    、3 項所示。
四、據上論結：本件原告之訴為有理由，依民事訴訟法第385 條
    第1 項前段、第78條、第85條第1 項前段，判決如主文。
中　　華　　民　　國　　94　　年　　11　　月　　30　　日
                  民事第一庭法　官　黃若美
以上正本係照原本作成
如對本判決上訴，須於判決送達後20日內向本院提出上訴狀
中　　華　　民　　國　　94　　年　　11　　月　　30　　日
                            書記官　吳俊達
